【裁判字號】    98,重訴,250
【裁判日期】    980630
【裁判案由】    返還價金
【裁判全文】
臺灣板橋地方法院民事裁定             98年度重訴字第250號
原      告  捷晟光電材料股份有限公司
法定代理人  乙○○
被      告  帝人株式  社（Teijin DuPont
             Films Ja.
                        .
法定代理人  甲○○○
                        .
上列當事人間請求返還價金事件，本院裁定如下：
    主  文
原告之訴及其假執行之聲請均駁回。
訴訟費用由原告負擔。
    理  由
一、按原告之訴有不合法之情形者，法院應以裁定駁回之。此觀
    之民事訴訟法第249 條第1 項之規定甚明。又，訴訟事件不
    屬受訴法院管轄而不能為第28條之裁定者，法院應以裁定駁
    回之。同條項第2 款定有明文。
二、本件原告主張：按按法律行為發生債之關係者，其成立要件
    及效力，依當事人意思定其應適用之法律；當事人意思不明
    時，同國籍者依其本國法，國籍不同者依行為地法，行為地
    不同者以發要約通知地為行為地，涉外民事法律適用法第6
    條第1 項、第2 項前段定有明文。本件上訴人為荷蘭籍之公
    司，被上訴人為我國公司，上訴人依據系爭買賣契約請求給
    付遲延之債務不履行損害賠償，涉及外國人及外國地，為一
    基於國際貨物買賣契約所生之涉外民事事件，上訴人致函被
    上訴人之右開買賣契約確認函註記欄上雖記載準據法為荷蘭
    法律，然此乃上訴人單方所表示之意思，不能認係雙方當事
    人之約定，尚無涉外民事法律適用法第六條第一項之適用，
    上訴人亦係依我國民法第227 條、第229 條、第231 條規定
    提起本件訴訟，而兩造對於系爭國際貨物買賣契約之發要約
    通知地為我國台北，並不爭執，自應依發要約通知地即我國
    法為本件國際貨物買賣契約之準據法，最高法院85年度台上
    字第2487號判決著有明文，而本件買賣契約之及發要約通知
    地為原告所在地，是依上開最高法院判決要旨，  鈞院就本
    事件應有管轄權云云。
三、按涉外民事法律適用法第6 條規定因法律行為發生債權債務
    之「實體」法律關係，所應適用之「準據法」，與因「契約
    涉訟」，「程序上」所定「法院管轄權」之誰屬 (見：民事
    訴訟法第12條)係 屬二事，最高法院83年台上字第1179號判
    決著有明文。次按因契約涉訟者，如經當事人定有債務履行
    地，得由該履行地之法院管轄，民事訴訟法第12條定有明文
    。此乃民事訴訟法關於因契約涉訟特別審判籍之規定，是項
    約定雖不以書面或明示為必要，即言詞或默示為之，亦非法
    所不許，惟仍必須當事人間有約定債務履行地之意思，始有
    該條之適用。
四、查本件被告之營業所設於東京都，而系爭貨物之出口港為名
    古屋，進口港為基隆，交易之付款條件為「CIF 基隆」，有
    載貨證券1 件在卷足憑，觀諸上開文件，均無法認定原告營
    業所即發要約通知地為履行地。關於涉外民事案件之國際管
    轄權，我國涉外民事法律適用法雖未定有明文，然應可類推
    民事訴訟法有關管轄之規定，而我國民事訴訟法第12條有關
    債解履行地之特別審判籍，必須契約當事人有約定，始有適
    用之餘地，惟兩造既未約定以原告之營業所或發要約通知地
    為契約履行地，且依據兩造之付款條件（即CIF 基隆），被
    告於貨物至基隆起岸後，即不負擔任何風險，自難認原告之
    營業所或發要約通知地為履行地。原告雖援引最高法院85年
    度台上字第2487號判決，主張本院對於本件民事糾紛具有管
    轄權云云云，惟上開最高法院判決乃在闡明涉外事件準據法
    之適用，與法院是否有管轄權無涉，不足作為認定本院有管
    轄權之依據。則本院對於本件訴訟並無管轄權。
五、次查本件被告營業所係設於日本東京都，原告並未釋明被告
    於我國法院管轄區域內有何營業所，或何有財產可供強制執
    行，亦未釋明兩造有約定以我國法院管轄權範圍所及之處所
    為債務履行地，本院亦無法依民事訴訟法第28條之規定移送
    於我國境內之管轄法院，自應依首揭規定駁回原告之訴，又
    原告之訴既經駁回，其假執行之聲請亦失所附麗，應併予駁
    回。
六、據上論結，依民事訴訟法第第95條、第78條，裁定如主文。
中    華    民    國    98    年    6     月    30    日
                  民事第三庭    法  官  何君豪
以上正本係照原本作成。
如對本裁定抗告須於裁定送達後10日內向本院提出抗告狀，並應
繳納抗告費新台幣1,000元整。
中    華    民    國    98    年    7     月     3    日
                                書記官  黃琴茜


司法院資訊處製作；財團法人民間司法改革基金會備份。
